--- 
title: "Aprenda Estatística"
author: "Giseldo da Silva Neo"
date: "`r Sys.Date()`"
site: bookdown::bookdown_site
documentclass: book
bibliography: [book.bib, packages.bib]
description: |
  Aprenda Estatística
link-citations: yes
github-repo: giseldo/estatistica
---

# Introdução

É importante começarmos pelos conceitos básicos para criar um vocabulário consistente e permitir uma comunicação clara entre os interessados em discutir e aprender estatística e análise de dados.

## Estimativas de localização

Muitas vezes é conveniente representar um conjunto de números de uma forma mais simples. Nem sempre temos a possibilidade de lidar com vários números, por limitação ou por falta de praticidade. Por exemplo, imagine uma sala de aula com 5 estudantes, vamos montar uma lista da idade de todos os estudantes nessa sala. Utilizaremos a linguagem R.


```{r}
idades <-c(14,15,16,14,17)
idades
```
Podemos representar essa lista com um número mais simples, que pode resumir ou representar aquela lista original. Existem algumas **estimativas de localização** que podem ser utilizadas. As mais comuns são **média** e **mediana**.

## Média

A média é calculada dividindo a soma de todos os números da lista pela quantidade de itens. Sua fórmula matemática é apresentada em \ref{fig:media}. Onde i é a quantidade de itens da lista e $x_i$ é o enésimo item da lista. O termo média também pode ser representado pelo símbolo $X\_$


No nosso exemplo se fossemos calcular manualmente a média da lista \textit{idades}, o cálculo seria: 

```{r}
( 14 + 15 + 16 + 14 + 17 ) / 5
```

Na linguagem de programação R o código para criar uma lista e verificar a média dessa lista, seria o seguinte:

```{r}
idades <- c(14, 15, 16, 14, 17)
mean(idades)
```

## Tipo do Dado

É necessário classificar o tipo do dado pois os algoritmos de aprendizagem de máquina, ou os modelos estatísticos, irão funcionar com determinados tipos. Com o conhecimento do tipo do dado que estamos lidando poderemos realizar as conversões necessárias. 

O tipo do dado pode ser \textbf{numérico} ou \textbf{categórico} (Figura~\ref{fig:tipodado}).

Dado do tipo \textbf{numérico} é expresso geralmente como um número inteiro ou real. Porém existem casos em que números inteiros expressam dados categóricos. Já o dado do tipo \textbf{categórico} está relacionado a uma classificação do dado. 

## Dado Numérico

O tipo do dado numérico podem ser \textbf{contínuo} ou \textbf{discreto} (Figura~\ref{fig:tipodadonumerico}). 

Um dado numérico contínuo é quando o dado pode ser qualquer número em um intervalo de número reais - lembrando que o conjunto de número reais engloba os números inteiros -. Geralmente é o resultado de uma media, por exemplo, a altura dos estudantes é um dado do tipo numérico contínuo.

O dado numérico discreto geralmente é resultado de uma contagem - um número inteiro -, por exemplo, a idade é uma contagem de anos do estudante, é um dado numérico discreto. 

Na nossa lista de \textit{idades} a idade é um dado do estudante do tipo numérico discreto.

## Dado Categórico

Um dado é do tipo categórico quando ele faz parte de um conjunto, de uma classe ou de uma categoria.

O dado categórico pode ser binário ou ordinal, ou nenhuma das duas subcategorias (Figura~\ref{fig:categoricossubtipos}). 

Um exemplo de dado categórico, é uma lista com as cores preferidas dos estudantes, ou o estado civil de uma pessoa.

O dado do tipo categórico binário é um tipo especial quando ele somente pode assumir dois valores no universo de valores possíveis. Por exemplo 0 ou 1, existente ou ausente, true ou false, sim e não.

O dado do tipo categórico ordinal também é um tipo especial, é quando ele faz parte de um conjunto com determinada ordem, por exemplo, imagine a classificação de altura de estudantes somente com os valores alto, médio e baixo. Nesse exemplo existe uma ordem, o aluno com altura classificado como baixo tem uma altura menor do que o aluno com altura média.

## Estatistical Data Analisys

Um dos pioneiros na definição da área de análise exploratória de dados (em inglês Estatistical Data Analisys, ou EDA) foi Tukey (1997) \cite{tukey1977exploratory}. Tukey (1997) afirmou que era anteriormente mais focado em inferências a partir de exemplos particulares para a população geral. Grande foco dele e de outros estatísticos estavam em desenvolver novas técnicas para inferência. Porém, a partir de sua experiência - e depois de reflexão, ele chega a conclusão de que o foco, dele e de outros estatísticos, seria melhor aplicado no desenvolvimento de técnicas para a análise dos dados, anterior a esse processo inferência. Era nos procedimentos de estruturar os dados que na pratica estava o verdadeiro desafio. Problemas tais como, lidar com dados faltantes e com dados \texteit{outliers} traziam impactos negativos. Sua recomendação era a construção de uma mudança de paradigma e novos estudos. Sua visão é que isso iria trazer enorme avanços como um todo.

Podemos considerar a necessidade de estudos anterior ao processo de inferência analisando o exemplo criado por Ancobe.

```{r}
library(data.table)
library(ggplot2)
x <- c(10, 8, 13, 9, 11, 14, 6, 4 , 12, 7, 5)
y <- c(8.04, 6.95, 7.58, 8.81, 8.33, 9.96, 7.24, 4.26, 10.84, 4.82, 5.68)
DT = data.table(x, y)
ggplot(DT, mapping = aes(x = x, y =y)) +
  geom_point() +
  labs(title = "Amostra 1")
```

Veja a imagem "Amostra 1" acima. Nela visualmente percebemos uma relação entra duas variáveis, podemos confirmar isso analisando o gráfico de pontos e o valor da correlação.

```{r}
cor(x, y)  
```

```{r}
library(data.table)
library(ggplot2)
x <- c(10, 8, 13, 9, 11, 14, 6, 4 , 12, 7, 5)
y <- c(9.14, 8.14, 8.74,8.77,9.26,8.1,6.13,3.1,9.11,7.26,4.74)
DT = data.table(x, y)
ggplot(DT, mapping = aes(x = x, y =y)) +
  geom_point() +
  labs(title = "Amostra 2")
```
